臺灣高等法院民事判決　　　　　　　　 96年度上易字第707號
　　上　訴　人　丙○○
　　被　上訴人　乙○○
　　　　　　　　富達證券投資顧問股份有限公司
　　上　一　人
　　法定代理人　甲○○
　　共　　　同
　　訴訟代理人　許修豪律師
　　　　　　　　余筱瑩律師
　　　　　　　　邱佩冠律師
上列當事人間侵權行為損害賠償事件，上訴人對於中華民國96年
6月22 日臺灣臺北地方法院96年度訴字第39號第一審判決提起上
訴，經本院於96年10月24日言詞辯論終結，判決如下：
    主  文
上訴駁回。
第二審訴訟費用由上訴人負擔。
    事實及理由
一、上訴人主張：伊受僱於被上訴人富達證券投資顧問股份有限
    公司（下稱富達公司）期間，富達公司副總經理即被上訴人
    乙○○於90年3月20日（上訴人誤載為2日）發送電子郵件，
    內容略以：「他（指上訴人）去年一整年所做的事情：僅五
    場稅務研討會─並非我指派之工作項目、僅五篇文章─並非
    我指派之工作項目、晨間讀書會─並非我指派之工作項目」
    等語。然伊自88 年10月間至89年6月間擔任被上訴人富達公
    司之財務主管，於89 年9月下旬代表富達公司陪同銀行團赴
    日本5天4夜考察關係企業，於89年6月間至90年1月間曾由富
    達公司委派擔任台灣股市晨間訓練考試之講師，於89年10月
    至12 月間連續4次由富達公司刊登伊之文章在富達公司之刊
    物手冊，於89年10月至90 年1月間代表富達公司擔任華視股
    市紅不讓海外基金講師，富達公司尚於89 年7月間對上訴人
    調薪12%， 非如被上訴人乙○○所述一整年僅做前揭電子郵
    件所載事項。上述虛偽不實內容之電子郵件，使收受信件之
    人將伊評價為無法勝任工作、不聽資方調派、只做自己想做
    事情之惡劣形象，足以毀損伊個人名譽及社會評價，伊至95
    年5月30 日始知悉上開信函內容。被上訴人乙○○應依民法
    第184條第1項前段、第195條規定負損害賠償責任， 因乙○
    ○係被上訴人之員工， 則富達公司依民法第188條規定應負
    共同侵權行為之賠償責任，請求判令：被上訴人賠償新臺幣
    （下同）100萬元，並願供擔保宣告假執行。
    原審駁回上訴人之訴及假執行之聲請，上訴人提起一部上訴
    ，聲明：(一)原判決關於駁回上訴人後開第二項部分廢棄。(二)
    被上訴人應連帶給付上訴人20萬元。
二、被上訴人則以：(一)上訴人為被上訴人富達公司之員工，於90
    年4月間遭資遣後，心有不滿，陸續於90至94 年間，以諸多
    相同或類似之事實為基礎，對被上訴人富達公司及關係企業
    、負責人、職員、律師提起民刑事訴訟共92件，惟上訴人於
    訴訟之主張均無理由，除審理中案件外，餘均經法院駁回或
    由檢察官不起訴處分，無一勝訴，顯見上訴人無正當理由提
    起本件訴訟，濫用訴訟制度，意圖干擾被上訴人乙○○將於
    上訴人與被上訴人富達公司間確認僱傭關係訴訟中之證詞。
    (二)被上訴人乙○○乃上訴人任職期間之直接上級主管，將上
    訴人是否達成其指派之工作進度，客觀地以系爭電子郵件告
    知被上訴人富達公司之人事主管。系爭電子郵件收件者僅包
    含四人： Helene  Chen （富達集團之人事主管陳為媛）、
    Bruno Lee （被上訴人富達公司總經理李錦榮）、James Wu
    【富達證券投資信託股份有限公司（下稱富達投信公司）總
    經理吳均龐】、Jenny North （富達集團亞太地區人事主管
    ），並無其他無關之人，係被上訴人富達公司主管階層就上
    訴人之工作表現為意思傳達，純就事論事，未涉人身褒貶，
    屬於被上訴人乙○○業務上之正當行為及職權行使，無不法
    可言等語抗辯。聲明：上訴駁回。
三、兩造不爭執之事實：
  (一)上訴人於87年10 月1日起受僱於被上訴人富達公司，被上訴
    人富達公司其後於90年4月23 日解僱上訴人；於上訴人服務
    期間，被上訴人乙○○為被上訴人富達公司之副總經理，乃
    上訴人之直屬上級主管。
  (二)被上訴人乙○○於90年3月20 日（星期二）發送系爭電子英
    文郵件，有該郵件內容可稽（原文見原審卷第13頁，譯文見
    原審卷第12頁）。
四、本件爭點在於：
  (一)被上訴人乙○○於電子郵件中撰寫內容而且僅寄發予Helene
    Chen、Bruno Lee、James Wu、Jenny North等四人，是否不
    法侵害上訴人之名譽及社會之評價？
  (二)被上訴人應負僱用人之損害賠償責任？
五、被上訴人乙○○於電子郵件中撰寫內容而且僅寄發予Helene
    Chen、Bruno Lee、James Wu、Jenny North等四人，是否不
    法侵害上訴人之名譽及社會之評價？
  (一)按故意或過失不法侵害他人之權利者，負損害賠償責任，民
    法第184條定有明文， 而此項侵權行為損害賠償，須以行為
    人故意或過失不法侵害他人之權利，致他人受有損害，及其
    損害與行為人之行為間有相當之因果關係為其成立要件，應
    由損害賠償請求權人就侵權行為之成立要件負舉證之責。本
    件上訴人主張被上訴人乙○○侵害其名譽權，自應就被上訴
    人所發電子郵件屬侵權行為一節，負舉證之責。
    又言論自由為人民之基本權利，憲法第11條有明文保障，國
    家應給予尊重及最大限度之維護，俾人民得以實現自我、溝
    通意見、追求真實及監督各種政治或社會活動之功能得以發
    揮，惟為兼顧對個人名譽、隱私及公共利益之保護，法律並
    非不得對言論自由依傳播方式為合理之限制，司法院大法官
    會議第509號解釋揭櫫明確。 惟名譽係開放概念，一人行使
    言論自由是否因而侵害他人之名譽，構成不法，應依法益權
    衡加以判斷， 上開509號解釋旨在衡平憲法所保障之言論自
    由與名譽權兩種法益，在民事事件中，就一人行使言論自由
    ，是否構成不法侵害，基於法律秩序的統一性，應就整體法
    規範予以評價考量，憲法為民事法之上位規範，在為民事法
    解釋時亦不應違反憲法原則及憲法精神，而應採合憲解釋為
    之。是為維護法律秩序之整體性， 上開509號解釋於民事法
    中應予適用，而將該解釋文揭櫫之概念及刑法第310條第3項
    、第311條除外規定，置於民事個案中予以考量， 作為侵害
    名譽權行為之阻卻不法事由。所謂可受公評之事，依事件之
    性質與影響，應受公眾為適當之評論，至於是否屬可受公評
    之事，應就具體事件，以客觀之態度、社會公眾之認知及地
    方習俗等認定之。
  (二)查上訴人於87 年10月1日進入被上訴人富達公司任職，原為
    投資顧問部經理，88年6月擔任投資顧問部協理，並自88 年
    下半年至89年上半年「兼任」富達公司之財務主管，復核會
    計主管編製之會計傳票及出納支票一節，業據上訴人於另案
    原審法院95 年度重勞訴字第15號案中陳明（本院卷第217、
    219頁），可見上訴人於89 年之主要職務為投資顧問部協理
    ，應受直屬上級長官被上訴人乙○○之指示為工作內容。而
    被上訴人乙○○為上訴人之直屬上級主管，對於上訴人之工
    作內容及工作表現予以管考，為其職務範圍；且上訴人擔任
    投資顧問部協理，自88年7月起月薪165,000元，已據其於另
    案（原審法院95年度重勞訴字第15號）中陳明，則上訴人之
    工作內容及表現攸關被上訴人富達公司之業務推展，在富達
    公司應屬可受評論之事項。
  (三)綜觀被上訴人乙○○於90年3月20 日所寫系爭電子英文郵件
    內容：「Helene，感謝您就Tom（按為Tom Taung，即上訴人
    ）的問題所作之一切工作。基本上， 我完全贊同給Tom的警
    告函中之內容。但是否可能再加上他參加我們內部QＦR的職
    責，以增進他在共同基金領域的專業知識？ 有關Tom今早自
    行寄送的便條，其中大部分論點均非事實，而只是發自於他
    情緒上之感覺及偏見。我認為你了解他所說的話的一切背景
    。幾個月前， 我們曾與Tom親自討論關於他去年一整年所做
    的事情。下列為他去年一整年所做的事情：僅五場稅務研討
    會─並非我指派之工作項目。僅五篇文章─並非我指派之工
    作項目。晨間讀書會（目前已結束）─並非我指派之工作項
    目。他所做的所有工作均非我的指派；他只做他想做的事情
    。去年我曾與他親自討論至少六次，讓他知道我所指派給他
    的工作；我已讓他明白知道他的工作不合乎要求。然後，他
    卻以相當惡劣之方式及態度，拒絕我所有的要求。茲將我指
    派之工作項目簡列如下，供您參考：每月更新批發小組之簡
    報資料。每週撰擬提供予報社之評論文章。上述只是我希望
    他所扮演角色之開端，但我卻有好幾次得到他的負面回應。
    所以， 我對他的工作指派就是無法即時展開。 明天，假如
    Tom重返工作崗位， 我將與您會面並寄送附檔所示警告函。
    再次感謝您的協助，我將盡力並儘快改進他的工作的質與量
    」等語，客觀上足堪認定被上訴人乙○○撰寫此份郵件，係
    基於上級主管地位，就下屬（上訴人）之工作內容及工作表
    現予以描述，並作出上訴人未為被上訴人乙○○指派工作之
    評論，主觀上並無侵害上訴人名譽之意思。
  (四)且系爭郵件係寄發予4人：Helene Chen（陳為媛）係富達投
    信公司人力資源部經理，Bruno Lee （李錦榮）係被上訴人
    富達公司當時總經理，James Wu（吳均龐）係富達投信公司
    之總經理，Jenny North 則係富達集團亞太地區人力資源部
    門之主管，業據被上訴人陳明，並為上訴人所不爭執。參以
    上訴人嗣於90年4月23 日遭被上訴人富達公司解僱資遣之事
    宜，係由富達集團之管理階層包括：被上訴人乙○○、陳為
    媛、李錦榮、富達投信公司總經理吳均龐、Jenny North 、
    Brett Goodin及外部顧問、英國資源管理階層等人共同決策
    ，已據證人陳為媛及 Jenny North於另案上訴人與被上訴人
    富達公司間確認僱傭存在訴訟（原審法院95重勞訴字第15號
    ）中證述綦詳，有該言詞辯論筆錄在卷足憑 （本院卷第181
    、185-187頁）， 可見被上訴人富達公司員工之工作表現及
    聘解僱事宜，係由富達集團之人力資源管理階層共同決策，
    非僅由被上訴人富達公司內部為之。是被上訴人乙○○辯稱
    ：伊所發電子郵件係本於職責，向富達集團之管理階層報告
    有關上訴人之工作內容及工作表現，應屬實在。
  (五)又系爭郵件於90年3月20 日發出，其上註明「機密」，有該
    郵件足憑（原審卷第13頁）。而上訴人亦遲至其於95年間對
    被上訴人富達公司提出確認僱傭關係存在訴訟，因雙方爭執
    被上訴人富達公司之解僱是否合法時，富達公司始提出上級
    主管被上訴人乙○○對於上訴人工作評論之系爭電子郵件，
    以資作為證據時，上訴人始知悉有系爭電子郵件之存在，亦
    認：系爭電子郵件亦確實僅有富達集團之人事管理階層閱知
    ，用供判斷上訴人之工作表現，並無使不特定第三人得以知
    悉，而致上訴人在社會上一般人對其所為評價有所影響。
  (六)上訴人雖指摘：伊自88年10月間至89年6 月間擔任被上訴人
    富達公司之財務主管，89年9 月下旬代表富達公司陪同銀行
    團赴於89年9 月下旬代表富達公司陪同銀行團赴日本5天4夜
    考察關係企業，89年6月間至90年1月間由富達公司委派擔任
    台灣股市晨間訓練考試之講師，89 年10月間至12月間連續4
    次由富達公司刊登伊之文章在富達公司之刊物手冊，89年10
    月至90 年1月間代表富達公司擔任華視股市紅不讓海外基金
    講師。則被上訴人乙○○於系爭郵件內所寫「下列為他去年
    一整年所做的事情：僅五場稅務研討會─並非我指派之工作
    項目。僅五篇文章─並非我指派之工作項目。晨間讀書會（
    目前已結束）─並非我指派之工作項目」等語係虛偽不實之
    內容云云。惟查：
    1.被上訴人乙○○認為上訴人之工作表現不佳，且無法與上
      訴人溝通，因而於89年11月間要求富達投信公司人力資源
      部經理陳為媛協助溝通，陳為媛曾參加一次被上訴人乙○
      ○、上訴人之溝通會議，當時被上訴人乙○○要求上訴人
      將工作具體化， 每週 要寫兩篇有關 國際股市之報告 （
      article）， 開會完陳為媛與被上訴人乙○○並擬定一份
      工作內容交付上訴人，上訴人雖表同意，惟其後上訴人並
      未達到預期指定之工作；其後 Helene Chen（陳為媛）、
      被上訴人乙○○亦與 Jenny North（富達集團亞太地區人
      力資源部門主管問題）討論及報告上訴人之工作表現等情
      ，業據證人陳為媛、Jenny North於另案原審法院95 年重
      勞訴字第15號中證陳一致，有該言詞辯論筆錄在卷足憑（
      本院卷第178-179、186頁）。
    2.上訴人雖曾於89年9 月間赴日，惟該次僅係旅遊，並無考
      察活動；且上訴人服務之部門另至少尚有4人參加， 被上
      訴人富達公司之通路服務部門約有半數員工均參與該活動
      等情，業據證人黃錦雲、高慧莉於另案（原審95年度重勞
      訴字第15號）證述一致在卷（本院卷第235頁）， 則上訴
      人所述：伊係被上訴人富達公司派為代表，陪同銀行團赴
      日為考察活動云云，尚非真實。
    3.就上訴人曾任臺灣股市晨間訓練之講師一節，實情係：被
      上訴人富達公司在晨間（早上8點半至9點）開早會，由員
      工輪流作早會之召集人，沒有人擔任講師教授其他員工專
      業，也沒有時間考試，富達公司並未指示上訴人擔任講師
      ，但上訴人有在早會中與他人分享節稅方面之經驗一節，
      業據證人吳均龐、高慧莉於另案證陳明確 （本院卷第236
      頁），則上訴人所陳：其受被上訴人富達公司委派擔任講
      師，亦乏實據。
    4.又富達公司之員工有興趣者，自行組成讀書會，此非被上
      訴人富達公司強制組成者，亦未指派上訴人擔任指導，係
      上訴人自行表示可以提供知識給大家，上訴人有請大家作
      一些測試，此不會影響富達公司對員工之考核，亦經證人
      高慧莉於另案原審法院95年度重勞訴字第15號案件中證陳
      明確（本院卷第236頁）。 是讀書會既非被上訴人富達公
      司強制組成之團體，則讀書會所為活動自非被上訴人乙○
      ○指定上訴人應為之工作內容，上訴人逕以其自行參與之
      活動作為工作表現之一，自有未合。
    5.上訴人所撰有關稅務之文章雖經被上訴人富達公司刊登於
      公司刊物上，固據其提出文章在卷（原審卷第27、29、31
      頁），惟如前所述，上訴人應依被上訴人乙○○指示為工
      作，被上訴人乙○○已表明上開稅務文章非其所指定者，
      則上訴人仍將該類稅務文章充作自己之工作表現，亦非所
      宜。
    6.上訴人總體工作表現不良，此由被上訴人富達公司於89年
      核發予上訴人之紅利比例為59.92%，係所有可核發紅利員
      工中比例最低者可明，亦有紅利核發表足憑（本院卷第78
      -81頁）。
  (七)依上所陳，被上訴人乙○○係上訴人之直屬上級長官，具有
    對下屬（上訴人）之工作表現評斷之職權及職責，且上訴人
    在被上訴人富達公司之工作內容及工作表現應屬可受評論之
    事項。而上訴人於89年間之主要職務為投資顧問部協理，應
    受被上訴人乙○○之指示方針為工作，其雖有為某些事務及
    參與活動，惟非基於被上訴人或乙○○指派之任務而為，而
    係自行決定所為者，則被上訴人乙○○針對上訴人此種不遵
    行上級指示方針而為之事務，依上級主管之立場認認非屬上
    訴人在富達公司應為之職務內容，並於系爭電子郵件內容中
    為「上訴人所做工作均非其所指派，上訴人只做自己想做的
    事情」之評論，尚屬中肯，並無偏激過當之情事。且系爭電
    子郵件僅有相關之管理階層閱知內容，並未使不特定第三人
    得以知悉，亦難認上訴人名譽即在社會上之評價因而受到貶
    抑。從而，上訴人主張：被上訴人乙○○於系爭電子郵件內
    容中杜撰不實內容，侵害伊之名譽權，應負侵權行為之損害
    賠償責任云云，洵非正當，應予駁回。
六、被上訴人乙○○就系爭電子郵件內容中所為評論，並非侵權
    行為，毋庸負侵權行為損害賠償責任，自亦無被上訴人富達
    公司應負損害賠償責任之餘地。
七、綜上所述，上訴人依民法第184條第1項前段、第188條 及第
    195條等規定，請求被上訴人連帶賠償20萬元， 為無理由，
    不應准許。原審就上訴人之上開請求，為上訴人敗訴之判決
    ，並無不合，上訴人仍執陳詞提起上訴，為無理由，應予駁
    回。
八、本件事證已臻明確，上訴人聲請傳訊證人陳為媛、呂燕珠、
    謝汶燕、曾承宗、韓媛元、周威宇、包敏娟，以資證明其所
    為之工作內容。惟上開證人陳為媛、包敏娟已於另案證述，
    並經上訴人行使詰問權，本院爰斟酌卷附另案之證人筆錄及
    其他所有證據認定詳如上述，核無再予傳訊上開證人之必要
    ，附此說明。
九、據上論結：本件上訴為無理由，依民事訴訟法第449條第1項
    、第78條，判決如主文。
中　　華　　民　　國　　96　　年　　10　　月　　31　　日
　　  　　　　　　　民事第一庭
                      　審判長法　官  張耀彩
　　　　  　　　　　　        法　官  盧彥如
　　　　　  　　　　　        法　官  林金吾
正本係照原本作成。
不得上訴。
中　　華　　民　　國　　96　　年　　10　　月　　31　　日
                              書記官  張淑芳
